臺北高等行政法院判決　　　　　　　　　　　　　　九十二年度訴字第四六八九號
　　　　　　　　　　　　　　　.
　　原　　　告　法商‧RVX公司（RVX‧Societe anouyme）
　　代　表　人　甲○○○○○
　　原　　　告　法商‧FIBAC公司（FIBAC，Societe anouyme）
　　代　表　人　乙○○○○○○.
　　右二人共同
　　訴訟代理人　徐偉律師（兼送達代收人）
　　複代理人　　己○○
　　複代理人　　丁○○
　　被　　　告　經濟部智慧財產局
　　代　表　人　蔡練生（局長）住同右
　　訴訟代理人　丙○○
　　　　　　　　戊○○
右當事人間因發明專利申請事件，原告不服經濟部中華民國九十二年八月十八日經訴
字第○九二○六二一七六○○號訴願決定，提起行政訴訟。本院判決如左：
　　主  文
原告之訴駁回。
訴訟費用由原告負擔。
　　事  實
壹、事實概要：
    緣原告法商‧RVX公司與法商‧FIBAC公司合併前之法商B&C服務公司前於民國（
    下同）八十七年六月十一日共同以「處理城市裏煙塵的方法」向前經濟部中央標
    準局（八十八年一月二十六日改制為被告經濟部智慧財產局）申請發明專利，並
    以西元一九九七年六月十一日於法國申請之第0000000號專利案主張優先
    權（該部分業經處分不予受理），旋於同年九月十日申請修正發明名稱為「處理
    家庭垃圾以及工業廢料焚化後煙霧中待淨化殘渣之程序」，經被告編為第000
    00000號予以審查，不予專利（下稱系爭案）。原告等不服，申請再審查，
    並辦理專利申請權讓與登記申請，案經被告以九十二年二月十九日（九二）智專
    三（二）○五○五三字第○九二二○一五七一二○號專利再審查核駁審定書為應
    不予專利之處分。原告等仍表不服，提起訴願，旋遭駁回，遂向本院提起行政訴
    訟。
貳、兩造聲明：
一、原告聲明求為判決：
(一)、訴願決定及原處分均撤銷，並命被告予原告發明專利之處分。
(二)、訴訟費用由被告負擔。
二、被告聲明求為判決：
(一)、駁回原告之訴。
(二)、訴訟費用由原告負擔。
參、兩造之爭點：
一、原告主張之理由：
(一)、就被告所引證之習知技術西元一九九三年十一月九日公告之美國第000000
    0號專利（下稱引證一）而言，系爭案之Ａ程序與引證一實大不相同，兩者之主
    要技術差異處詳述於後：
１、引證一係利用氧化鈣、氫氧化鈣或碳酸鈣等含鈣吸收物，使煙道中硫化物形成石
    膏（硫酸鈣）而被移除，習知石膏（硫酸鈣）為水溶性很低之固體沉澱物，由此
    清楚可知引證一是藉由形成硫酸鈣固體將硫化物移除，若將引證一中之含鈣吸收
    物以系爭案所使用之碳酸鈉取代，因碳酸鈉中不含鈣成分，將無法藉此形成硫酸
    鈣而去除硫化物，因此，引證一中碳酸鈣與系爭案中之碳酸鈉絕非同類物質，功
    能上也並不相同。由此更可證明被告於再審查先行核駁通知書中所稱引證一係以
    碳酸鹽洗滌方式進行處理，實非事實。
２、另外，系爭案之Ａ程序係利用碳酸鈉洗滌，並將pH值控制於大於11以上，使含有
    硫成份之鹽溶解。含硫成份將與碳酸鈉形成可溶性之高鹽溶液（如硫酸鈉），並
    藉此以液體方式移除含硫成分，此方式與引證一以固體方式去除硫化物截然不同
    。此外，若將系爭案所使用之碳酸鈉以引證一中之碳酸鈣取代，將無法形成可溶
    性高鹽溶液，由此再次證明引證一與系爭案之Ａ程序為不同程序。由原告所提附
    表一中，更可看出系爭案與引證一所使用之材料、所利用之化學反應、以及移除
    硫化物之形式均不相同，被告謂引證一已揭示系爭案之Ａ程序，實為大謬不然。
３、再者，被告所舉系爭案圖二之第17元素，其係為步驟Ｈ之產物，非為程序Ａ（步
    驟Ａ）之產物，因此與被告主張引證一與系爭案之Ａ程序相同實為自相矛盾，且
    步驟Ｈ並非為系爭案申請專利範圍中之獨立項，顯見其並非為系爭案之主要技術
    特徵。其次，誠如被告所提之理由，碳酸鈉若與殘渣中之可溶性鈣作用可形成硫
    酸鈣，惟此點正可說明系爭案所提供之程序除了可移除含硫成分，尚可與可溶性
    鈣結合而移除可溶性鈣，此點原已述明於系爭案說明書第4頁第16至17行。由此
    可說明系爭案利用碳酸鈉可同時去除兩種成分，而不需以額外步驟分別處理，與
    引證一相較，更具顯著之功效，具有進步性。此外，引證一之熔料浴溫度高達
    0000-0000℃，而系爭案中之加熱程序並非必需，相較於引證一而言，系爭案可
    節省加熱時所需之能源及成本，更具進步性。
(二)、就被告引證之八十五年八月十一日公告之我國第00000000號「將電弧爐
    集塵灰轉換成有用資源之處理方法」發明專利（下稱引證二）而言：
１、引證二係利用通入稀硫酸溶液、加熱，並調整pH值為酸性範圍（pH 3-6），之後
    續行不同之加熱及調整pH值至不同酸性範圍，以分離不同之金屬氧化物。引證二
    中所使用之pH值範圍均在pH 7.5以下，且其中之加熱步驟為必要步驟，此點與系
    爭案中係利用碳酸鈉溶液在鹼性pH值範圍（pH大於11）進行分離程序完全不同，
    一般稍具通常化學知識者，均知酸性與鹼性物質性質完全不同，而經過酸性物質
    之處理程序與經過鹼性物質之處理程序，其所產生之化學反應也完全不同，被告
    何能將此二案混為一談。
２、此外，針對被告認為系爭案之程序Ｂ應即運用引證二發明說明(4)程序d之方式。
    引證二中之該程序係於pH值為7.0-7.5中進行反應，同時加熱至80℃，反應後將
    碳酸鋅置入高溫爐內鍛燒，加熱至000-0000℃而得到氧化鋅。而系爭案之Ｂ程序
    係使用大量或稍超量之碳酸鈉浸潤，並使pH大於12，經中性化處理，再經固液分
    離，回收含有金屬氧化物之泥漿，並可同時回收碳酸鈉溶液供其他步驟之用。由
    前述可知，系爭案既使用大量或稍超量之碳酸鈉，其pH值不可能為7.0-7.5（引
    證二之反應pH值），且說明書中已明確指明此程序之pH應大於12，稍具化學知識
    者均知7.0-7.5為中性範圍，而pH大於12為強鹼性範圍，在兩種相差甚遠之pH條
    件下所進行之反應，為不同化學反應，因此，系爭案所使用之程序絕非引證二中
    之程序。再者，引證二之程序中加熱為必需條件，鍛燒溫度更高達000-0000℃，
    此點與系爭案中加熱並非必需條件大不相同，同時更可由此看出系爭案可節省加
    熱時所需耗費能源及成本，對於引證二而言，實具進步性。原告提出之附表二、
    附表三更清楚明示此二程序間之差異。
(三)、又，據被告所指「系爭案若主張其以碳酸鈉洗滌殘渣，無須加熱程序，而最後仍
    可得到碳酸鈉之回收溶液及氧化金屬（專利範圍1之所有流程），應難以達成。
    」，被告並未提出任何明確事證或合理科學推論，何能斷言不加熱即無法實施本
    發明，由此可見，此點純為被告主觀認定，實難令人心服。
(四)、另，被告所指系爭案說明書第7頁第二段所述「其pH值須大於14．．．」應無法
    達成。原告查察原送件並主張國際優先權之外文說明書（法文），該數字14實為
    「12」之誤植，另原告提出系爭案已獲准之美國專利US6，403，045第三欄第23至
    24行加以佐證，該處確為誤記。此外，系爭案之說明書中多次提及步驟Ｂ之pH值
    應大於12，如中文摘要第8行、說明書第4頁倒數第3至4行、以及申請專利範圍第
    1項第9至10行等處均有相關敘述，且如習知，一般所指之pH範圍為1-14，經由上
    述，可充分證明前項所述實為誤記，而非無法據以實施。按專利法第四十四之一
    第一項規定，「專利專責機關得依職權通知申請人限期補充、修正說明書或圖式
    。」。另外，發明專利審查基準第四章第二節之三，實質變更之判斷中的（ii）
    ，有「以原文說明書及圖式先行提出者，則指該原文說明書及圖式所揭示的內容
    。故當中譯本內容有翻譯矛盾不明處時，仍可回復至原文本內容。」之注意事項
    。而被告於原專利核駁審定書、再審查核駁理由先行通知書、以及再審查核駁審
    定書中均未就前述中不合一般認知或明顯為誤記之處，向原告要求提出說明或修
    正，至原告提出訴願之際，被告才另行增列理由，實已具訴願法第二條「於法定
    期間內應作為而不作為，而致損害訴願人權利或利益」之事實。
(五)、再者，被告指稱「若控制pH值為其技術特徵，則系爭案並未載明有關之特點及功效
    ，使熟習該項技術者所能瞭解其內容並可據以實施。」然而，系爭案之申請專利
    範圍第1項中，充分揭示各程序（程序Ａ、Ｂ、Ｃ）所應控制之pH範圍，並於說
    明書全文及圖式解釋中，均詳盡述明所需控制之pH範圍、所使用之物質以及其他
    處理條件，足以使熟習該項技術者據以實施，並可證明控制pH值確為系爭案之技
    術特徵。且此技術特徵於被告所舉二引證案中，均未有任何教示。
(六)、另外，根據被告分別指稱「系爭案若主張．．．，應難以達成。」以及「系爭案並
    未載明有關之特點及功效，使熟習該項技術者所能瞭解其內容並可據以實施。」
    ，然而，卻依據專利法第二十條第二項謂系爭案應不予專利。被告既謂系爭案可
    為熟習該項技術者輕易完成，卻又謂系爭案技術難以達成，在法理及邏輯上，實
    為自相矛盾，足證被告識法未明，認識用法諸多違誤。
(七)、如前所述，系爭案已獲准美國專利US6，403，045，足證系爭案具有專利性，符合
    專利要件，並具可實施性。被告或謂他國與我國國情不同，然近年來我國積極修
    訂專利法規，以求與國際接軌，且專利審查基準彙編之代序言中、也明述我國之
    專利審查基準係參酌歐、美、日等國外相關基準規定，且睽諸各國專利法中對於
    專利要件及需使熟習該項技術者據以實施之規定，均無二致。由此足證系爭案符
    合專利要件，並具可專利性。
(八)、另者，關於我國發明專利審查基準第二章第四節、三之第2點記載有於專利發明
    案件審查時，關於以先前技術之組合部分判斷進步性時之應注意事項：「以先前
    技術之片斷部分相互組合，而判斷發明是否能輕易完成時，應考慮發明是否具有
    『突出的技術特徵』或『顯然的進步』。『突出的技術特徵』，係指申請專利之
    發明對熟習該項技術者而言，若以先前技術為基礎，仍然不易由邏輯分析、推理
    或試驗而得者。『顯然的進步』係指申請專利之發明克服先前技術中存在的問題
    點或困難性而言，通常係表現於功效上。」系爭案所提供之程序，可回收碳酸鈉
    溶液重複使用，且加熱程序並非必需，相對於被告之兩引證案而言，一方面可以
    降低處理程序成本，同時使處理程序之安全性提高，由此可以克服兩引證案中需
    高溫加熱之缺點，實為「顯然的進步」。再者，以此兩引證為基礎，仍然不易由
    邏輯分析、推理或非過度之試驗而得到系爭案技術特徵，因此系爭案具有「突出
    的技術特徵」。故此，系爭案具有進步性實無庸置疑。
(九)、綜前所述，由技術特徵而言，被告所提出之引證案均無涉於系爭案，且縱使結合
    此兩引證案之技術，也無法推論歸結出系爭案之技術內容，且系爭案之技術特徵
    對此兩引證案而言，實為顯然進步，符合進步性之要求。再者，系爭案說明書充
    分詳述各程序處理條件，足以使熟習該項技術者據以實施，系爭案完全符合專利
    法之規定，具有可專利性。故系爭案實已符合首揭條款規定之專利要件，而為一
    可獲准專利之發明案。
二、被告主張之理由：
(一)、依專利法第二十二條之規定，說明書應載明有關之先前技術、技術內容、特點及
    功效，據此說明書本應合理表達，使熟習該項技術者瞭解其內容。被告對於系爭
    案所揭示之技術內容審查後認為所揭示係熟習該項技術者所能輕易完成者，而原
    告若認為系爭案另有其技術特徵，實應詳細揭露有異於習知之技術於說明書中，
    載明有關之特點及功效，使熟習該項技術者瞭解其內容並可據以實施。以上於法
    理及邏輯上本無矛盾之處，合先敘明。
(二)、原告雖主張其於Ａ程序對於含硫成份之移除係以可溶性之硫酸鈉等液體方式移除
    等云云，惟由說明書「使含有硫成份的鹽能夠溶解，以及加速可溶性鈣之沈澱．
    ．．然後固液分離，而獲得脫鹽之塊狀物」、「使用碳酸鈣2將待淨化殘渣1進行
    除鹽洗滌」，再從說明書第二圖之石膏（即為硫酸鈣）產物（第17元素）及其所
    加入之碳酸鈣（第2元素），與被告所提引證一之習式技術完全吻合，為藉由產
    生硫酸鈣而去除含硫成份。Ｈ程序即為Ａ程序之延續，說明書對於Ａ、Ｈ程序間
    之中間產物並未敘明，而該第17元素為Ｈ程序之產物。蓋專利之技術手段本應揭
    示於說明書中，專利範圍則須從說明書中主張，是否為其專利獨立項更非重點。
    另上述引證一中被告所引用於系爭案之習式技術手段（硫酸鈣之沈澱手段，第13
    及26步驟）並未涉及該引證中所施於鍋爐（元件16）之1100℃溫度。
(三)、引證二中被告引用之習式技術手段（引證二，發明說明4，第九行，d步驟），主
    要為以碳酸鈉溶液置換鋅（對於引證二而言為硫酸鋅內之鋅成份，系爭案則為塊
    狀物中未揭示之金屬成份）得到碳酸鋅後加熱而產生氧化鋅（系爭案則為未揭示
    之氧化金屬）產物之技術手段；此與系爭案Ｂ步驟所揭示「用碳酸鈉浸濾．．．
    對此塊狀物進行熱反應，必要時可加熱．．．獲得金屬氧化物．．．」，是相同
    手段，而引證二則揭示得更清楚。相較於引證二以鍛燒方式獲得氧化鋅，系爭案
    中「進行熱反應，必要時可加熱」未揭示多於引證二之技術手段。
(四)、系爭案對於pH之描述概有：「此時之pH值會大於11」、「此時的pH值應大於12」、
    「其中所含的pH會介於11和11.5之間」．．．，實難瞭解pH值為其反應產物之參
    考或其手段，若pH值為其重要技術特徵，實應載明有關之特點及功效，使熟習該
    項技術者瞭解其內容。蓋pH值雖影響部分化學反應，惟並非所有化學反應之重要
    關鍵。故被告亦未以「pH值大於14」之錯誤作為核駁參考。且系爭案與引證案對
    於在鹼性或酸性範圍反應並不是很重要，因其皆能達脫鹽之效果，至於最後有關
    灰渣無害化，所謂中化部分，亦係一般化學原理，並無專利可言。
(五)、各國專利之規定及精神雖多雷同，惟專利審查須檢索之習式技術範圍非常廣泛，
    本無法周全，通過一國之專利申請案，並不足以證明其對於各國之可專利性。被
    告對於本申請案實已審慎考量，對於其已揭示之技術內容仍認為不符合專利要件
    。綜上所述，被告原處分並無違法，原告之訴應予駁回。
　　理  由
一、按凡利用自然法則之技術思想之高度創作，而可供產業上利用者，固得依專利法
    第十九條暨第二十條第一項之規定申請取得發明專利。惟其發明如「係運用申請
    前既有之技術或知識，而為熟習該項技術者所能輕易完成時」，仍不得依法申請
    取得發明專利，復為同法第二十條第二項所明定。
二、經查，原告法商‧RVX公司與法商‧FIBAC公司合併前之法商B&C服務公司前於八
    十七年六月十一日共同以「處理城市裏煙塵的方法」向被告申請發明專利，並以
    西元一九九七年六月十一日於法國申請之第0000000號專利案主張優先權
    （該部分業經處分不予受理），旋於同年九月十日申請修正發明名稱為「處理家
    庭垃圾以及工業廢料焚化後煙霧中待淨化殘渣之程序」即系爭案，經被告編為第
    00000000號予以審查，不予專利。原告等不服，申請再審查，並辦理專
    利申請權讓與登記申請，案經被告以九十二年二月十九日（九二）智專三（二）
    ○五○五三字第○九二二○一五七一二○號專利再審查核駁審定書為應不予專利
    之處分等情，有專利申請權讓與登記申請書、各該審定書及系爭案申請書修正本
    等件為證，並為兩造所不爭執，堪認為實。
三、原告不服，循序提起本件行政訴訟，主張：系爭案提供之程序，可回收碳酸鈉溶
    液重複使用，最後並得將灰渣無害化，且加熱程序並非必需，相對於兩引證案而
    言，可降低處理程序成本同時使處理程序安全性提高，由此可克服兩引證案中需
    高溫加熱之缺點，實為「顯然的進步」。再者，以此兩引證為基礎，仍然不易由
    邏輯分析、推理或非過度之試驗而得到系爭案技術特徵，因此系爭案具有「突出
    的技術特徵」。故系爭案具有進步性實無庸置疑。系爭案使用之藥劑為碳酸納，
    引證案為硫酸鈣；系爭案為在鹼性範圍反應，引證案則在酸性範圍，兩者根本為
    不同領域。另被告既謂系爭案可為熟習該項技術者輕易完成，卻又謂系爭案技術
    難以達成，實為自相矛盾云云。
四、本院判斷如下：
(一)、本件第00000000號「處理家庭垃圾以及工業廢料焚化後煙霧中待淨化殘
    渣之程序」發明專利申請案，如申請專利範圍第1項（系爭案說明書第10頁）所
    述其技術特徵在於：「一種處理家庭垃圾以及工業廢料焚化後煙霧中待淨化殘渣
    之程序，包含以下各步驟﹕
Ａ、大量或稍微過量的碳酸鈉洗滌方式，將殘渣進脫鹽，以其使含有硫成份的鹽能夠
    溶解，以及加速可溶性鈣的沈澱，此時之pH值會大於11，然後將固體和液體分離
    ，而獲得脫鹽之塊狀物。
Ｂ、將步驟Ａ中所得的塊狀物，用大量或稍超量之碳酸鈉浸濾，對此塊狀物進行熱反
    應，必要時可加熱，從而獲得使兩性金屬溶解所需的鹼性，此時的pH值應大於12
    ，於分離固體/液體後獲得塊狀物及漂浮物，經碳酸氣使其中性化，然後過濾所
    收集到的溶液，一方面獲得金屬氧化物的泥漿，另方面獲得可回收供步驟2使用
    的碳酸鈉水溶液。
Ｃ、將步驟Ｂ中所產生的殘渣中性化，使其pH值介於6.5和8.5之間。」即系爭案係利
    用大量或過量的碳酸鈉洗滌方式，並且在其各步驟中，利用調整該碳酸鈉溶液至
    不同的鹼性pH值範圍，用以去除含硫成分（參照系爭案說明書第4頁第15至18行
    所述）並溶解兩性金屬（參照系爭案說明書第4頁第19至22行所述）而得到金屬
    氧化物，而且該碳酸鈉溶液可於處理程序中循環使用，最終得到不含對環境具有
    污染性的殘渣。」
(二)、被告引證之習知技術為西元一九九三年十一月九日公告之美國第0000000
    號專利（下稱引證一）及民國八十五年八月十一日公告之我國第0000000
    0號「將電弧爐集塵灰轉換成有用資源之處理方法」發明專利（下稱引證二）。
(三)、經查，系爭案為處理家庭垃圾及工業廢料燃燒後殘渣之程序。其主要程序分三部
    分：Ａ、用大量碳酸鈉洗滌將殘渣進行脫鹽，以使含硫成分之鹽溶解及加速可溶
    性鈣之沈澱。Ｂ、將所得塊狀物用大量碳酸鈉浸濾，使進行熱反應，固液分離後
    ，從而獲得金屬氧化物及回收碳酸鈉溶液。Ｃ、以碳酸氣中性化殘渣。足見系爭
    案主要為分離垃圾焚化後殘渣所含重金屬，焚化後殘渣重金屬之分離及去除水，
    鹼性材料石灰、碳酸鹽等處理為習知之技術。惟查，引證一即美國公告第ＵＳ0
    000000號專利即以碳酸鹽洗滌方式後固液分離方式以去除殘渣中之硫、氯
    成份，系爭案Ａ程序即採用本項技術。另引證二即資料我國專利第二八三○九九
    號專利亦為殘渣處理技術，其可分離各種重金屬及獲得金屬氧化物，其中以碳酸
    鈉置換鈉離子後，再以加熱反應而獲得金屬氧化物之技術與系爭案程序Ｂ原理相
    同。而系爭案程序Ｃ，就原有之碳酸氣材料，中性化殘渣更為一般之程序。被告
    審認系爭案所用程序，係運用申請前既有技術，為熟習該項技術者所能輕易完成
    者，不具進步性，並無不合。
(四)、再按專利之技術手段本應揭示於說明書中，若專利之範圍未揭示清楚，則專利主
    主管機關自得從說明書中其他描述，以確定專利之範圍，是否為其專利獨立項並
    非重點。經查，系爭案之專利說明書之Ｈ程序即為Ａ程序之延續，說明書對於Ａ
    、Ｈ程序間之中間產物並未敘明，而該第17元素為Ｈ程序之產物。則由系爭案圖
    二第17元素為硫化鈣沈澱物，自可認定即為引證一利用碳酸鹽（碳酸鈣）與硫結
    合而形成硫酸鈣。蓋若殘渣本身已含鈣成份，則碳酸鈉亦可形成同樣結果，此即
    本案所以採用碳酸鈉之原因。原告主張Ｈ程序非獨立項，不得作為認定系爭專利
    範圍云云，自非可採。
(五)、經查，系爭案申請專利範圍第一項所揭示之程序Ａ，並未揭露其中含有硫成份的
    鹽以何種形式溶解，可溶性鈣以何種形式沉澱。惟由說明書「使含有硫成份的鹽
    能夠溶解，以及加速可溶性鈣之沈澱．．．然後固液分離，而獲得脫鹽之塊狀物
    」、「使用碳酸鈣2將待淨化殘渣1進行除鹽洗滌」，再從說明書第二圖之石膏（
    即為硫酸鈣）產物（第17元素）及其所加入之碳酸鈣（第2元素），與被告所提
    引證一之習式技術完全吻合，為藉由產生硫酸鈣而去除含硫成份。原告雖主張證
    一係利用添加碳酸鈣等含鈣化合物，使與含硫化合物形成硫酸鈣固體沉澱而去除
    含硫物，而本案則利用碳酸鈉洗滌，使含有硫成份的鹽溶解，形成可溶性的高鹽
    溶液，以溶液的方式去除含硫成份，係不同技術手段云云，顯不可採。
(六)、原告雖又主張引證一為將飛灰、微塵、煙霧還原再以鎔爐融化，以分離富含重金
    屬及其餘殘渣之融化物，與本案所請程序不同云云。惟查，引證一中被告所引用
    於系爭案之習式技術手段（硫酸鈣之沈澱手段，第13及26步驟）並未涉及該引證
    中所施於鍋爐（元件16）之1100℃溫度，引證一之鎔爐融化程序或習知技術之硫
    酸鈣之沈澱手段均可視為萃取程序。況本案所欲處理之殘渣即為引證一所指之飛
    灰、微塵、煙霧等物，系爭案亦與引證一相同，均應經萃取之程序，此可由原告
    再審查理由書二「．．．此殘渣已從煙霧中萃取出。．．．」等文字之記載得知
    ，而引證一中所謂鎔爐融化即為萃取之程序，系爭案自與引證一均有相同之萃取
    程序，自為運用申請前既有之技術或知識，而為熟習該項技術者所能輕易完成，
    應可認定，原告主張係不同之技術手段，亦非可採。
(七)、依專利法第二十二條之規定，說明書應載明有關之先前技術、技術內容、特點及
    功效，據此說明書本應合理表達，使熟習該項技術者瞭解其內容，申請人對於申
    請案之技術特徵，應詳細揭露有異於習知之技術於說明書中，載明有關之特點及
    功效，使熟習該項技術者瞭解其內容並可據以實施。若有違反者，其記載應屬無
    效，不應作為申請專利之技術手段，此係判斷專利要件之先決程式要件，本應先
    於新穎性、進步性及產業利用性而為審查，但被告機關基於其專業知能，由上開
    記載不完全之說明，推論申請專利之技術手段，進而為專利三要件之判斷，係對
    申請人有利之行政行為，自無不合，尚難遽指為違法。經查，本件專利說明書有
    甚多技術手段，並未詳細揭露，已有未合，惟被告仍對於系爭案所揭示之技術內
    容審查推認縱有所揭示，亦係熟習該項技術者所能輕易完成者，而認定不具進步
    性，自無不合。原告主張：被告既謂系爭案可為熟習該項技術者輕易完成，卻又
    謂系爭案技術難以達成，實為自相矛盾云云，殊非可採。
(八)、引證二中被告引用之習式技術手段（引證二，發明說明4，第九行，d步驟），主
    要為以碳酸鈉溶液置換鋅（對於引證二而言為硫酸鋅內之鋅成份，系爭案則為塊
    狀物中未揭示之金屬成份）得到碳酸鋅後加熱而產生氧化鋅（系爭案則為未揭示
    之氧化金屬）產物之技術手段；此與系爭案Ｂ步驟所揭示「用碳酸鈉浸濾．．．
    對此塊狀物進行熱反應，必要時可加熱．．．獲得金屬氧化物．．．」，是相同
    手段，而引證二則揭示得更清楚。相較於引證二以鍛燒方式獲得氧化鋅，系爭案
    中「進行熱反應，必要時可加熱」未揭示多於引證二之技術手段。本案Ｂ步驟所
    述「使兩性金屬溶解所需的鹼性」，亦未揭示為何種反應物，惟由其所述，過濾
    所收集之氧化物，應即運用引證二發明說明 (４)程序d之方式。而氧化物為吸熱
    後之產物，依氧化物之內容而需不同之熱值，此即本案所謂視需要而加熱。亦即
    ，本案若主張其以碳酸鈉洗滌殘渣，無須加熱程序，最後仍得到碳酸鈉之回收溶
    液及氧化金屬 (申請專利範圍第一項之所有流程)，所述之化學反應，實屬難以
    達成。
(九)、系爭案對於pH之描述概有：「此時之pH值會大於11」（申請專利範圍第一項Ａ程
    序）、「此時的pH值應大於12」、「其中所含的pH會介於11和11.5之間」．．．
    ，說明書並未提及維持鹼性溶液有何功效，若控制PH值為其技術特徵，則本案並
    未載明有關之特點及功效，使熟習該項技術者所能瞭解其內容並可據以實施，違
    反充分揭露性，其記載應屬無效。惟被告依其專業判斷推測溶液之PH值乃為加入
    碳酸鈉之結果，且pH值雖影響部分化學反應，惟並非所有化學反應之重要關鍵。
    故本案之技術特徵應非所謂控制PH值而進行分離程序。且系爭案與引證案對於在
    鹼性或酸性範圍反應並不是很重要，因其皆能達脫鹽之效果，是以原告主張：引
    證二所揭示以碳酸鈉置換鈉離子後，再以加熱反應獲得金屬氧化物，其PH值為
    7.5以下，且加熱為必要步驟，與本案係利用碳酸鈉溶液在鹼性PH值範圍進行分
    離程序，且加熱非為必要步驟，技術原理完全不同云云，並非可採。至於最後程
    序有關灰渣無害化，所謂中化部分，亦係一般化學原理，並無專利之進步性可言
    。
(十)、綜上所述，本案除揭露不完全之部分，應認非其申請專利之技術手段外，其揭露
    之程序，均為習知技術，係為運用申請前既有之技術及知識，而為熟習該項技術
    者所能輕易完成者，應不具進步性。
五、從而，被告依首揭規定，不予專利之處分，並無不合。訴願決定遞予駁回，亦無
    違誤，均應予維持。本件原告之訴為無理由，應予駁回。
據上論結，本件原告之訴為無理由，爰依行政訴訟法第九十八條第三項前段，判決如
主文。
中　　華　　民　　國　　九十三　　　年　　　十一　　  月　　十九　　　  日
                 臺 北 高 等 行 政 法 院   第 五 庭
                                審 判 長 法  官　張瓊文
                                         法  官　帥嘉寶
                                         法  官　劉介中
右為正本係照原本作成。
如不服本判決，應於送達後二十日內，向本院提出上訴狀並表明上訴理由，如於本判
決宣示後送達前提起上訴者，應於判決送達後二十日內補提上訴理由書（須按他造人
數附繕本）。
中　　華　　民　　國　　九十三　　　年　　　十一　　  月　　十九　　　  日
                                          書記官 黃明和
